【裁判字號】    99,消債抗,244
【裁判日期】    991123
【裁判案由】    聲請不免責
【裁判全文】
臺灣高雄地方法院民事裁定           99年度消債抗字第244號
抗  告  人  黃淑梧
相  對  人  渣打國際商業銀行股份有限公司
法定代理人  曾璟璇
相  對  人  豐（台灣）商業銀行股份有限公司（原香港商香
            港上海豐銀行）
法定代理人  韋力行
上列抗告人因消費者債務清理條例聲請不免責事件，不服本院民
國99年9 月21日99年度消債聲字第68號裁定，提起抗告，本院裁
定如下：
    主  文
抗告駁回。
抗告費用新臺幣壹仟元由抗告人負擔。
    理  由
一、抗告意旨略以：抗告人債務發生之原因係因為了供配偶經營
    之新之美清潔公司（下稱新之美公司）周轉，乃以預借現金
    之方式致產生債務，後因新之美公司經營不善，抗告人乃至
    銀樓刷卡換取現金以償還債務，故抗告人實係因生意虧損致
    發生債務無法清償，並無奢侈浪費致產生債務之情形。又抗
    告人雖曾有保險費支出項目，惟該保險係因抗告人之子於保
    險公司任職時所投保，之後亦因無力繳付而停保。再抗告人
    雖有意願努力工作以償債，惟因年近60歲而無人欲聘僱，且
    抗告人現需扶養母親，實無力清償債務，爰依法提起抗告等
    語。並聲明：原裁定廢棄，另為抗告人免責之裁定。
二、按法院為終止或終結清算程序之裁定確定後，除別有規定外
    ，應以裁定免除債務人之債務。債務人有下列各款情形之一
    者，法院應為不免責之裁定，但債務人證明經普通債權人全
    體同意者，不在此限：一、於7 年內曾依破產法或本條例規
    定受免責；二、隱匿、毀損應屬清算財團之財產，或為其他
    不利於債權人之處分；三、捏造債務或承認不真實之債務；
    四、因浪費、賭博或其他投機行為，致財產顯然減少或負擔
    過重之債務，而生開始清算之原因；五、於清算聲請前1 年
    內，已有清算之原因，而隱瞞其事實，使他人與之為交易致
    生損害；六、明知已有清算原因之事實，非基於本人之義務
    ，而以特別利於債權人中之一人或數人為目的，提供擔保或
    消滅債務；七、隱匿、毀棄、偽造或變造帳簿或其他會計文
    件之全部或一部，致其財產之狀況不真確；八、故意於財產
    及收入狀況說明書為不實之記載，或有其他故意違反本條例
    所定義務之行為，消費者債務清理條例第132 條、第134 條
    分別有明定。又所謂浪費或投機行為，係指債務人於顯見其
    經濟狀況不佳之情形下，猶恣意揮霍、投機，生活支出超過
    個人收入所應支出之程度，或心存僥倖冀以一時之小投資以
    博取大利益，因致負擔更大債務，核其所為，於清算之原因
    有可歸責性，自有加以制止之必要，尚不宜使之免責。而有
    無浪費或投機行為，端視債務人從事該行為時有無詳實之償
    還計畫，或有無以過去實證印證投資收益有相當或然率，或
    有政府、產業預定計畫等事實，倘無償還計畫、其他預定收
    入、過去實證或政府產業預定計畫等，僅是先行花費或以射
    倖心態從事投機時，即屬之，自不應認可免其還款之責。
三、經查：
（一）聲請人依消費者債務清理條例之規定聲請更生，前經本院
      於民國97年12月24日以97年度消債更字第1332號裁定准予
      進行更生程序，嗣後因相對人所提更生方案未經債權人可
      決，經98年度消債清字第196 號裁定開始清算程序，其後
      再由98年度司執消債清字第166 號裁定清算程序終止，復
      經本院以99年度消債聲字第68號裁定抗告人不予免責在案
      ，有上開裁定在卷可稽。
（二）依抗告人所提出之財政部臺灣省南區國稅局95、96年度綜
      合所得稅各類所得資料清單所示，其所得總額僅分別為86
      ,250元、85,750元，平均每月收入各7,188 元、7,146 元
      （97年度消債更字第1332號卷第17至18頁），足見抗告人
      之收入甚為微薄，以上開年度台灣省每人每月最低生活費
      各9, 21 0 元、9,509 元計算，抗告人每月所得僅足以勉
      強維持個人基本生活。個人生活之支出本應衡量個人收入
      為度，然抗告人卻分別於92年間向萬泰商業銀行股份有限
      公司（下稱萬泰銀行）、日盛國際商業銀行股份有限公司
      （下稱日盛銀行）、台新商業銀行股份有限公司（下稱台
      新銀行）預借現金各30,000元、59,385元、99,000元，共
      計188,385 元；嗣於93年間再分別向日盛銀行、台新銀行
      預借現金70,745元、150,00 0元，共計220,745 元；復於
      94年間再分別向萬泰銀行、日盛銀行預借現金157,000 元
      、14,106元，共計171,106 元，有抗告人之歷年消費明細
      資料在卷可稽（99年度消債聲卷第68號，下稱消債聲卷第
      46-47 、54-56 、59頁），是抗告人自92年3 月起至94年
      止，其預借現金之金額高達591,236 元。抗告人雖主張其
      預借現金係為供配偶經商周轉，無奢侈浪費情事云云，惟
      抗告人並未提出任何證據證明屬實，自無從認定其所申貸
      之款項之資金流向及其用途，尚難認抗告人此部分之主張
      為真實，況抗告人上開預借現金數額顯已逾抗告人所能負
      擔之清償能力甚多，抗告人於借支時應可知悉其日後有難
      以清償之虞，然抗告人猶不顧此而累積更多之信用卡債務
      及高額利息，堪認其係過度擴充信用而不在意日後履行返
      還之能力而恣意借款消費使用，自屬投機行為。
（三）又抗告人雖主張其至銀樓刷卡消費，係為換取現金以解決
      財務困境，並非蓄意奢侈揮霍云云，惟抗告人明知無資力
      ，未依正當管道謀求融資借貸，反以刷卡之方式換現金，
      已違反一般信用卡約定之使用規範，並有不當擴張債務，
      詐取銀行授信之高道德風險。故抗告人確於其償債之能力
      不足之情況下，有恣意為非屬通常生活所需之奢侈性、浪
      費性之消費之情，且致生開始清算之原因，其為免責之聲
      請，自與消費者債務清理條例第134 條立法本旨有違，抗
      告人就此之主張，並無可採。
（四）抗告人雖主張其保險費之支出係因其子任職保險公司始投
      保，且現已停保云云，惟抗告人購買之保險係屬未具強制
      性質之商業性保險，本屬風險規避之非必要性商品，保險
      費自非生活上之必要支出，抗告人於經濟不佳之情況下，
      仍未謹慎消費、撙節開支，而於94年10月13日、95年2 月
      24日以繳納最低應繳金額之方式簽帳支付26,379元、26,9
      70元高額保險費，依其情形自亦屬浪費，抗告人之此部分
      主張，亦不足採。
四、綜上所述，抗告人之刷卡消費支出及借款確有非屬生活必要
    之支出情事，且已逾越其所得負擔之能力，依上開說明，其
    所為係屬浪費行為，其就清算原因之肇致有可歸責性，核與
    消費者債務清理條例第134 條第4 款之不免責事由相當，復
    未經全體債權人同意免責，是原裁定認抗告人應不予免責，
    並無不合，抗告意旨指摘原裁定不當，求予廢棄，為無理由
    ，應予駁回。
五、據上論結，本件抗告為無理由，依消費者債務清理條例第15
    條，民事訴訟法第495 條之1 第1 項、第449 條第1 項、第
    95條、第78條，裁定如主文。
中    華    民    國    99    年    11    月    23    日
                  民事第四庭    審判長法  官  黃宏欽
                                      法  官  楊淑珍
                                      法  官  郭文通
正本係照原本作成。
本裁定不得抗告。
中    華    民    國    99    年    11    月    23    日
                                      書記官  黃琬婷

司法院資訊處製作；財團法人民間司法改革基金會備份。
